【裁判字號】    90,上更(一),263
【裁判日期】    901204
【裁判案由】    違反貪污治罪條例
【裁判全文】
臺灣高等法院臺南分院刑事判決                                        行股
    上  訴  人  臺灣臺南地方法院檢察署檢察官
    被      告  丁  ○  ○
    指定辯護人  本院公設辯護人  己  ○  ○
右列上訴人因被告違反貪污治罪條例案件，不服臺灣臺南地方法院八十八年度訴字第
一一六二號中華民國八十九年十二月二十八日第一審判決（起訴案號：臺灣臺南地方
法院檢察署八十八年度營偵字第一０三一號），提起上訴，判決後經最高法院發回更
審，本院判決如左：
    主      文
上訴駁回。
    理      由
一、公訴意旨略以：被告丁○○係臺南縣新營市「師苑文教用品社」（下稱師苑社）
    之實際負責人，於民國（下同）八十五年十月間，臺南縣鹽水鎮月津國小辦理八
    十四學年度幼稚園設備採購案，竟與該校總務主任乙○○（已另行判決），及其
    所僱用在師苑社擔任職員之甲○○（已另行判決），共同基於圖利之犯意聯絡，
    先由其與甲○○負責編列該幼稚園設備採購案之內容及預算交由乙○○，且乙○○為確保其能順利得標，特別限制參加投標之廠商營業執照，必須包括幼稚教育
    用品、木工、電器用品等項目，否則無效，以減少投標廠商之競標外，另將其庫
    存之「小鳥模型」及「昆蟲模型」編列為採購項目，並要求「審樣品」、「審型
    錄」，且要在一個月內交貨，迫使其他廠商知難而退，使其得以「永弘行」、「
    高頂企業社」及「師苑社」進行圍標，嗣於同年十二月二十七日，其以上開三家
    行號參與投標外，另有「一信教育用品社」、「慶兆科技有限公司」參與投標，
    惟「慶兆科技有限公司」因押標金不足被取消資格，「一信教育用品社」則因自
    認無法在一個月內交付小鳥、昆蟲模型而放棄，致其「師苑社」順利以新臺幣（
    下同）二十九萬六千零七十五元得標。又該設備採購原經臺南縣政府補助三十一
    萬元，扣除上開得標金額，尚餘一萬三千二百九十五元，乙○○復經其要求，由
    甲○○依其指示制作追加預算書，追加冷氣安裝及接外線四千五百元、工作櫃乙
    臺九千二百元，然竟交付不能使用之追加物品，由乙○○驗收通過。案經臺南縣
    調查站移送偵辦，因認其共同犯有貪污治罪條例第六條第一項第四款之圖利罪
    嫌云云。
二、公訴人認被告涉犯有上開圖利罪嫌，無非係以其如何指示甲○○於三十萬元以下
    ，編列該採購案之概算書，如何將其現有庫存之小鳥模型、昆蟲模型列入採購物
    品中，並於備註欄加註「審樣品」、「審型錄」之字樣及交貨時間之限制，使競
    標廠商無法依時交貨將知難而退，及其如何於該案投標前拿投標單交甲○○，並
    告以此次採購案由「師苑社」得標，但投標金必須定於三十萬元以內，及得標後
    由該校總務主任乙○○將資料送至公司由其簽寫等情，業據共犯甲○○在調查站
    及檢察官偵查中供述甚詳；且其如何借得「永弘行」、「高頂企業社」之行號參
    與投標，亦據證人丙○○、周文軒證述屬實；此外復有上開設備採購之預算書、
    估算書、月津國小八十五年十二月十日八五校總字第五三０七四號公告、開標記
    錄表、合約書、及「永弘行」參與投標之相關資料在卷可佐。另參諸證人即「一
    信教育用品社」負責人邱敗正，亦證稱：開標前不知是校長或總務主任，說貨要
    在一個月或半個月內交出，伊認為貨品為動物及昆蟲模型，伊無法如期交貨，且
    說無法如期交貨就放棄，伊才寫一張字條表示放棄等語；復據監聽譯文中甲○○
    與乙○○之對話，顯示：李：「那兩個矮櫃不行，照設計圖去做，根本不能用。
    」。王：「那怎麼辦﹖」。王：「我叫郭老師拿回來改就好了。」。李：「好」
    。王：「那你跟校長講一下，不然驗收怎麼辦﹖」。李：「不要緊，因那根本不
    能用。」等情。足證其與乙○○往來甚密，其圖利事證已甚明確等由為論據。惟
    訊據被告丁○○則矢口否認有何圖利之犯行，並辯稱：系爭採購案標構時間為八
    十五年十一月至十二月間，而其早於八十五年五月間，即遷居臺中市○○路○段
    一０一號一樓，並於同年五月底加入花仙子國際美容公司股東，六月一日擔任董
    事長正式任職起薪負責實際業務，雖甲○○曾電話告知其該投標訊息，其僅回稱
    甲○○在不虧損之範圍內做做看，其實際上並未參與該項採購，且投標事宜均係
    甲○○處理，其不知甲○○與乙○○有何聯繫，況其與月津國小校長復不認識，
    更從未至月津國小辦理投標事宜等語。
三、首按刑法第二十八條所謂共同正犯，係指二人以上之行為人，基於共同犯意之聯
    絡，並共同分擔實行犯罪行為者而言。且依最高法院八十一年度臺非字第二三三
    號判例：共犯於學理上，有任意共犯與必要共犯之分，前者指一般原得由一人單
    獨完成犯罪，而由二人以上共同實施之情形，當然有刑法總則共犯規定之適用；
    後者係指須有二人以上之參與實施始能成立之犯罪而言，且「必要共犯」依犯罪
    之性質，尚可分為二人以上朝同一目標共同參與犯罪實施之「聚合犯」，及二人
    以上之行為人彼此相互對立意思經合致而成立犯罪之「對向犯」，然「對向犯」
    因行為人各有其目的，各就其行為負責，彼此間無犯意之聯絡，自無適用刑法第
    二十八條共同正犯之餘地之意旨。及最高法院八十八年臺上字第五七四一號、八
    十九年度臺上字第五九七七號判決：按貪污治罪條例第六條第一項第四款之圖利
    罪，係屬身分犯，以依據法令從事公務之人員為犯罪主體，無此身分者，依同條
    例第三條之規定，固亦得成立本罪之共同正犯，然必須該無此身分者與有此身分
    者相聚合，而非互相對立之對向關係，而係彼此有犯意聯絡及行為分擔，朝同一
    目的，共同對於有身分者所主管或監督之事務，直接或間接圖得該有身分者本人
    或圖得其他私人不法之利益，始足當之；若該有身分者所圖利之對象，即係該無
    身分者，則二人係居於彼此相互對立之對向關係，行為縱有合致，並使該無身分
    者因而得不法之利益，然因二人之行為各有其目的，各就其行為負責，彼此間無
    所謂犯意之聯絡與行為之分擔可言，除另有處罰該無身分者之他項罪名外，尚難
    以上開圖利罪之共同正犯論處。此觀無身分關係者，向公務員行賄，而公務員對
    之圖利時，關於職務上行為賄賂，僅處罰公務員；對於違背職務行為賄賂，則就
    行賄者與受賄者，分設不同之處罰規定，該無身分關係者，均不與該公務員論以
    共同正犯自明等要旨。已足認本件圖利犯罪，係屬必要共犯中之對向犯，無公務
    員身分之被告，與有公務員身分之乙○○，二人之行為各有其目的，各就其行為
    負責，彼此間難認有圖利犯意聯絡及行為分擔。是姑不論被告有無參與本件投標
    事宜，縱認其確曾參與本件投標，然因其僅係「師苑社」之實際負責人，不具公
    務員身分，而乙○○為月津國小總務主任，負責該校營繕採購等業務，為依法令
    執行公務之公務員，二人係屬立於對向關係之對向犯，則其與乙○○間既無犯意
    聯絡及行為分擔，即難令無公務員身分之被告，遽以貪污治罪條例第六條第一項
    第四款之圖利罪相繩。況乙○○與甲○○被訴涉嫌上開圖利犯行部分，亦經本院
    另案以八十八年度上訴字第一六四六號判決，認伊等被訴圖利部分不構成犯罪確
    定，有該判決書影本在卷足參。從而有公務員身分之乙○○，既已不成立圖利罪
    ，則無公務員身分之被告，無由與之成立共同圖利罪，更毋贅言。
四、次按犯罪事實應依證據認定之，無證據不得推定其犯罪事實，刑事訴訟法第一百
    五十四條定有明文。又按事實之認定，應憑證據，如未能發現相當證據，或證據
    不足以證明，自不能以推測或擬制之方法，以為裁判基礎；認定犯罪事實，所憑
    之證據，雖不以直接證據為限，間接證據亦包括在內，然無論直接或間接證據，
    其為訴訟上之證明，須於通常一般之人均不致於有所懷疑，而得確信其為真實之
    程度者，始得據之為有罪之認定，倘其證明尚未達到此一程度，而有合理性懷疑
    之存在時，即無從為有罪之認定；亦迭據最高法院著有四十年臺上字第八十六號
    、七十六年臺上字第四九八六號判例在案。經查被告於八十五年五月間，遷居臺
    中市○○路，並於同年五月底加入花仙子國際美容公司股東，同年六月一日擔任
    董事長正式任職起薪負責實際業務等情，此有花仙子國際美容公司八十五年五月
    二十七日協議書、同年月二十九日董監事會議議事記錄，及花仙子專業美髮美容
    林森店，於八十五年十一月十九日，將經營權移轉被告經營同意書，各影本附於
    原審卷足稽。雖證人甲○○在調查站中曾指稱：「八十五年七、八月間至八十六
    年二、三月間受僱於丁○○，在高頂企業社上班」、「我係依郭女之指示辦理該
    採購案之投標、簽約、交貨、驗收及請款工作」、「八十五年九、十月間，被告
    叫我編列採購概算書，重編時並依被告之指示將小鳥、昆蟲模型之庫存貨列為採
    購物品，並在備註欄加註『審樣品、審型錄』等字樣」云云；另證人乙○○在調
    查站中亦證稱：「開標當天永弘行及高頂企業社未得標，係由被告帶著上開未得
    標廠商之印章當場領回押標金」云云。惟證人甲○○嗣在本院上訴審已證稱：「
    （問：你在調查站講的是否實在？）是我在電話裡面向老闆講的，老闆叫我規劃
    一下，我不認識乙○○，老闆當時在臺中開店很忙」（見上訴審卷第三二頁），
    繼在本審亦證稱：「（問：師苑社的投標過程是否丁○○指示你去做的？）丁○○當時人在臺中。我聽別人說，我就打電話去問她，她告訴我你就做一做，但不
    要賠本，我就整理資料去參加投標」、「（編列採購預算書是否她指示你去做的
    ？）不是，是我自己參考資料寫下來的」（見本院九十年八月七日訊問筆錄）各
    等語明確；核與被告在本審供稱：「（問：本件的投標是否由你在臺中打電話給
    甲○○，叫甲○○去投標？）不是，是我先打電話回家問有什麼事，甲○○告訴
    我，說本件採購的事，問我是不是可以去標，我回答說只要不虧錢，就可以去標
    。甲○○就用師苑文教用品社的名義去投標」等語相符（見本院九十年六月五日
    訊問筆錄），據此被告辯稱其未參與本件採購投標，已非全然無據。次參以證人
    周文軒在原審證稱：「（問：鹽水鎮月津國小附設幼稚園設備採購案，被告是否
    有向你借永弘行的牌參加競標？）沒有」等語（見原審卷第一二六頁），及證人
    即月津國小校長戊○○在本審證稱：「（問：與被告有無親屬、僱傭關係？）我
    都不認識她」、「（問：開標當天被告丁○○有無到場？）沒有，但是事先有一
    位女士拿丁○○的名片來找我，說她有意要參與這個採購案，我就請那位女士去
    找總務。」、「（問：那位女士是何人？）我不知道」等語（見本院九十年八月
    十四日訊問筆錄），暨證人戊○○於另案八十七年營偵字第九三三號偵查中，經
    檢察官多次提示被告之照片，均答稱未見過被告乙情（見八十七年十一月三日偵
    訊筆錄），再佐以證人翁林秀清在原審證稱：「在八十五年七、八月時，被告人
    在臺中，她有打電話給我，說當初王惠三有一些庫存的貨，叫我幫他處理掉，她
    有叫我去她家拿名片，我有拿名片去月津國小找校長」、「我是去郭老師家中，
    向她媽媽拿郭老師的名片，我就拿郭老師的名片到月津國小去推銷，才去找校長
    ，校長叫我去找總務主任，事實上這採購案被告並沒有參與」等語（見原審卷第
    九一至九二頁），顯見校長人戊○○於本院訊問前與被告素未謀面，而證人翁林
    秀清復證實係該名持被告名片向校長戊○○接洽之女子，據此亦足認被告並未於
    投標當日至月津國小參與投標無疑，被告確實未參與鹽水鎮月津國小附設幼稚園
    設備採購案之規劃及投標，證人乙○○上開證詞顯非事實，益信而有徵。又證人
    即高頂企業社負責人丙○○，在另案八十七年營偵字第九三三號偵查中，固證稱
    ：「月津國小幼稚園採購案投標，是我借牌給丁○○，公司章一直放在丁○○那
    裡」云云；然考證人丙○○在偵查中所供稱：「（問：何行號負責人？）高頂，
    原先是王惠三經營，他生病後轉讓給我，日期不詳了」、「（問：妳如何投標？
    ）我打電話問總務主任，他說有興趣可寄規劃書過去，我寄了一份」、「（問：
    投標當天妳有去嗎？）有，另有二個廠商也去，一位盧先生約六十歲（永弘行）
    ，另一位也是男子，只有我一個女生」、「（問：將高頂企業社的牌借給郭女？
    ）改我作負責人就沒有借牌給她」等語（見八十八年一月十八日偵訊筆錄），再
    參以王惠三業於八十三年九月二十九日死亡，有除戶證明存於八十七年營偵字第
    九三三號卷可佐，足見本件採購案投標時，證人丙○○已係「高頂企業社」之負
    責人，依伊所稱自任負責人後即不曾借牌予被告乙情，足見伊於本件投標案中並
    未借牌予被告，而確有親自參與本件投開標；況上開證詞中提及有一位永弘行六
    十歲的盧先生部分，復與主持開標之校長即證人戊○○，在調查站所提八十五年
    十二月二十二日開標前，參加投標人中有一位年約六十歲之男性吻合，益見該投
    標確係丙○○本人參與而非被告，丙○○指稱於本件採購案曾借牌予被告云者，
    應屬子虛。另依八十五年十二月二十二日，即開標前甲○○打電話給乙○○之監
    聽譯文中，甲○○表示：「郭老師有講，如果有人問起，你就說到處都可以買得
    到（指昆蟲、小鳥模型）」等語，亦可證明所有意見之表達，均係出自甲○○之
    敘述，而被告當時人確在臺中並未參與該投標案，否則被告大可以電話直接與月
    津國小總務主任乙○○聯絡即可，自無須全部由甲○○轉述，被告辯稱其與乙○○並無任何往來，亦未參與本件投標事宜，應可採信。再者本件固由被告實際經
    營之「師苑社」標得該採購案，然本件物品之採購成本若干？利潤若干？其利潤
    是否在合理利潤範圍之外？均未見公訴人舉證，亦難以被告有圖取不法利益之犯
    行。況一般幼稚園之教學，涉及小鳥、昆蟲等物，衡情至為平常，且證人洪麗香
    、劉淑增亦證稱：「在幼稚園添購教具之會議中，有幼稚園老師提議要買小鳥及
    昆蟲模型」等語（見原審卷第三四至三六頁），則學校添購上開物品，用符教學
    所需，亦無與常情有悖之處，又如何能將該採購建議之提起人，強指為被告所提
    ？又依「臺灣省各機關購置訂製變賣財物投標須知」第二條規定，必要時得規定
    投標廠商提供樣品，因此本件投標註須「審樣品」、「審型錄」，亦未違反規定
    ，自難謂證人乙○○以「審樣品」、「審型錄」，及限期於一個月內完工為投標
    條件，即係為迫使其他廠商知難而退，而確保被告能順利得標。
五、綜上各情，參互勾稽，足認被告未曾參與本件採購及投標事宜，且其亦未向「永
    弘行」及「高頂企業社」借牌參與投標，況其與乙○○之間為對向關係，彼此無
    從為圖利犯意之聯絡，自無由成立共同正犯之可能，此外復查無其他積極證據，
    足證其有何公訴意旨所指圖利之犯行。本件不能證明被告犯罪，原審為此適用刑
    事訴訟法第三百零一條第一項規定，諭知被告無罪，經核並無不合。檢察官上訴
    意旨，仍執前詞指摘原判決不當，為無理由，應予駁回。
六、據上論斷，應依刑事訴訟法第三百六十八條，判決如主文。
本案經檢察官曾顯智到庭執行職務。
中      華    民      國      九十    年      十二    月      四      日
                                  臺灣高等法院臺南分院刑事第二庭
                                      審判長法官  游  明  仁
                                            法官  蘇  重  信
                                            法官  林  永  茂
右正本證明與原本無異。
檢察官如不服本判決，應於判決送達後十日內向本院提出上訴狀，其未敘述理由者並
應於提出上訴狀後十日內向本院補提理由書（應附繕本)。
                                      法院書記官  劉  岳  文
中      華      民      國      九十    年      十二    月      四      日


司法院資訊處製作；財團法人民間司法改革基金會備份。
